臺灣高等法院花蓮分院刑事判決　　　　　　　　 九十二年度上重更(一)字第四六號
　　上　訴　人
　　即　被　告　乙○○
　　　　　　　　丙○○
　　　　　　　　丁○○
　　右三人共同
　　選任辯護人　金志雄律師
　　上　訴　人　甲○○
　　即　被　告
　　選任辯護人　阮慶文律師
右上訴人即被告等因違反組織犯罪防制條例等案件，不服臺灣臺東地方法院八十七年
度重訴（一）字第十九號中華民國八十八年三月三十一日第一審判決（起訴案號：臺
灣台東地方法院檢察署八十七年度偵字第二七八○號），提起上訴，經最高法院發回
更審，本院更為判決如左：
    主    文
原判決撤銷。
乙○○、丙○○、丁○○、甲○○均無罪。
    理    由
一、公訴意旨略以：乙○○於民國（下同）八十三年底，在桃園縣大園鄉主持成立「
    竹聯幫東堂」，自任堂主，丁○○為副堂主，甲○○為軍師，並於上址設立翔泰
    航空貨運承攬有限公司（以下簡稱翔泰公司）為堂口所在，張基福、林苑強、方
    惟琮、李春霖、梁旭忠（均由台灣桃園地方法院檢察署檢察官另案偵辦）等人均
    為該堂口之成員，嗣後並由乙○○之弟丙○○接任堂主。渠等以翔泰公司為掩護
    ，自八十四年初起，即以強暴脅迫之方式恐嚇桃園縣大園鄉中正國際機場內之數
    家報關行，強令其需按報關出口之貨物每公斤繳交新台幣（下同）二至八元不等
    之保護費，若有何報關行不從，即命堂口中之成員至貨物集散站騷擾，不讓該報
    關行之貨物進出貨物集散站，而使該「竹聯幫東堂」成為上命下從，具集團組織
    性、常習性、脅迫性及暴力性之犯組織。致機場內數家報關行，不得不從，每月
    需繳交數十萬元至百餘萬元不等之保護費，其中部分保護費係透過姜順成（亦另
    案由台灣桃園地方法院檢察署檢察官偵辦）收取。嗣有「瀚捷航空貨物承攬有限
    公司」（以下簡稱瀚捷公司）因與甲○○等人談判保護費之數額不成，甲○○即
    率林苑強、方惟琮、李春霖、梁旭忠等人於八十六年十二月中旬某日，至機場內
    之永儲貨物集散站內將瀚捷公司派駐在該處之員工一人強押至「保捷航空貨運承
    攬股份有限公司」（由丁○○任總經理），並要該名員工傳話予瀚捷公司之主要
    成員，若有不從，將對該等人不利，致瀚捷公司之主要成員，均心生畏懼。嗣經
    法務部調查局桃園縣調查站循線查獲上情，並於八十七年九月二十三日，在方惟
    琮位於桃園縣大園鄉○○村○○路二十八巷十號之一住處，查獲使用之空彈殼（
    制式）四十七顆及記事簿一本。因認被告乙○○、丙○○、丁○○、甲○○四人
    所為，均涉有組織犯罪防制條例第三條第一項前段，刑法第三百零二條第一項、
    第三百四十六條第一項等罪嫌等語。
二、本件公訴人認上訴人即被告（下稱被告）乙○○、丙○○、丁○○、甲○○等四
    人所犯前揭罪嫌，無非以秘密證人Ｂ１至Ｂ７偵查中證言，及張基福於八十七年
    九月二十三日調查時之供述；並有瀚捷公司轉帳傳票及支票影本附卷可稽，復有
    空彈殼四十七顆及記事簿一本扣案可證；與翔泰公司所在之處，即為竹聯幫東堂
    中正分堂前任堂主張大偉所設之東府航空貨運承攬公司之堂口所在地等，為主要
    論據。訊之被告乙○○、丙○○、丁○○、甲○○均堅決否認涉有前揭犯行；被
    告乙○○雖坦承伊曾於七十八年間參與犯罪組織「竹聯幫東堂」之事實，惟辯稱
    ：伊已經於八十六年一月二十九日向警方自首脫離犯罪組織，並經臺灣臺北地方
    法院檢察署檢察官以八十六年度偵字第四九一二號不起訴處分在案，伊已非「竹
    聯幫東堂」之成員，伊並沒有在翔泰公司上班，當時伊我並不在場，伊並不知道
    這件事等語；被告丙○○、丁○○、甲○○分別辯稱：「八十四年底經營報關行
    業務，擔任翔泰公司總經理職務，但僅是掛名，沒有參與這些事情」、「我本身
    並不是翔泰的職員，我在八十一年就在保捷公司員工，我是做進口成衣的」、「
    當初我是找丙○○投資，因為他年紀稍長，所以請他擔任總經理，他確實不知道
    公司的事情，乙○○跟翔泰公司一點關係都沒有，本案係與瀚捷債務糾紛，並沒
    有收取保護費」等語。
三、按犯罪事實應依證據認定之，無證據不得推定其犯罪事實；又不能證明被告犯罪
    犯罪者，應諭知無罪之判決，刑事訴訟法第一百五十四條、第三百零一條第一項
    前段分別定有定有明文。再者，刑事訴訟法所謂認定事實之證據，係指足以認定
    被告確有犯罪行為之積極證極證據而言，該項證據自須適合於被告犯罪事實之認
    定，始得採為論罪資料（最高法院二十九十九年上字第三一０五號判例參照）。
    且事實之認定應憑證據，如未發現相當證據，或證據證據不足以證明，自不能以
    推測或擬制之方法，以為裁判之基礎（最高法院四十年台上字第八第八六號判例
    參照）。復按認定犯罪事實所憑之證據，無論直接證據或間接證據，其為訴訟上
    之證明，須於通常一般之人均不致有所懷疑，而得確信其為真實之程度，始得據
    為有罪之罪之認定，倘其證明尚未達到此一程度，而有合理之懷疑存在時，法院
    即無從為有罪之判決（最高法院七十六年度台上字第四九八六號判例參照）。另
    刑事訴訟法第一百六十一條已於九十一年二月八日修正公布，修正後同條第一項
    規定：檢察官就被告犯罪事實，應負舉證責任，並指出證明之方法；因此，檢察
    官對於起訴之犯罪事實，應負提出證據及說服之實質舉證責任；倘其所提出之證
    據，不足為被告有罪之積極證明，或其闡明之證明方法，無從說服法官以形成被
    告有罪之心證，基於無罪推定之原則，自應為被告無罪判決之諭知（最高法院九
    十二年度台上字第一二八號判決參照）。經查：
  (一)按關於組織犯罪防制條例之罪，如須使用秘密證人之證言時，以秘密證人在檢察
    官或法官面前作之訊問筆錄，並經踐行刑事訴訟法所定訊問證人之程序者為限，
    始得採為證據使用，此觀該條例第十二條第一項之規定自明。是本件秘密證人Ｂ
    １、Ｂ２、Ｂ３、Ｂ４、Ｂ５、Ｂ６、Ｂ７等人於法於法務部調查局桃園縣調查
    站（下稱調查站）之證言（見臺灣桃園地方法院檢察署八十七年度偵字第一三四
    二七號卷第一二七頁至第一五三頁），依前揭規定自無證據能力。另秘密證人Ｂ
    １至Ｂ７於檢察官偵訊之筆錄；其中秘密證人Ｂ５僅證稱：「（是否認識乙○○
    、丙○○、丁○○、甲○○？）均不認識，但我知道他們是翔泰公司的人」（見
    臺灣桃園地方法院檢察署八十七年度偵字第一三四二七號卷第八十九頁背面），
    並未有何指述被告等係竹聯幫東堂成員或為幫派分子之隻言片語；而秘密證人Ｂ
    １、Ｂ２、Ｂ３、Ｂ４、Ｂ６、Ｂ７雖均於檢察官訊問中指稱被告等為竹聯幫東
    堂成員云云，然觀諸彼等之偵查筆錄，於秘密證人等陳述後，檢察官就彼等何以
    知悉此事實，均未進一步為適當之訊問使彼等陳述明確而得以判斷其證言之真偽
    ，其訊問程序與九十二年二月六日修正前刑事訴訟法第一百九十條第二項規定：
    「證人陳述後，為使其陳述明確或為判斷其真偽，應為適當之訊問」有所違背。
    是該等證人之證詞難謂無顯有不可信之情況，此亦為最高法院九十二年度台上字
    第二八八○號判決發回意旨所指明，且被告之選任辯護人均爭執其證據力；然於
    本院審理時，公訴人始終未就秘密證人Ｂ１、Ｂ２、Ｂ３、Ｂ４、Ｂ５、Ｂ６、
    Ｂ７於偵查中所為之陳述負舉證責任，並指出證明之方法，自無從說服本院採為
    被告等有罪之證據。故依刑事訴訟法第一百五十九條之一第二項、第一百六十一
    條第一項規定，秘密證人Ｂ１、Ｂ２、Ｂ３、Ｂ４、Ｂ５、Ｂ６、Ｂ７於檢察官
    偵訊之筆錄，尚難採為不利於被告等之證據。
  (二)再公訴人所舉之證人（亦經公訴人指為本件共犯）張基福，在其本身之臺灣桃園
    地方法院八十七年度訴字第一二六五號案件（起訴案號：八十七年度偵字第一三
    四八九、一四二三一、一四二三二、一四二三三、一四二三四、一四二八０號）
   調查站訊問時固供稱：竹聯幫東堂活動據點在翔泰公司內，但是否為堂口伊不瞭
    解，內部組織為何伊不瞭解；東堂之成員除乙○○、丙○○、丁○○、甲○○外
    ，另有綽號「惟琪」、「阿強」、「大蕃薯」等人亦以東堂成員自居；竹聯幫東
    堂成立只是想在中正機場貨運站做進出口、報關生意，至於有無幫規、入幫儀式
    、成員名冊伊不瞭解；竹聯幫東堂以翔泰公司承攬報關業務賺手續費為主要經濟
    來源，至於是否有其他收入伊不瞭解，而竹聯幫東堂僅在中正機場活動。伊確曾
    於八十六年十二月中旬某日，受甲○○之託約鍾耀明赴老船長餐廳吃飯，但並未
    約鄺榮華前往，至於目的為何伊並不知道云云（見臺灣桃園地方法院檢察署八十
    七年度偵字第一三四二七號卷第一百九十八頁背面至第二百零一頁背面）；惟其
    之所述並未指明被告等有何不法行為，且就其何以知悉被告等為東堂成員之部分
    都答以不清楚、不瞭解、不知道等情，偵訊人員並未進一步為適當之訊問使其陳
    述明確或得以判斷其證言之真偽。況其於該案偵查時即改口稱：翔泰公司是否就
    是竹聯幫東堂所在伊不清楚，而乙○○、丙○○、甲○○、丁○○、方惟琮、林
    苑強、梁旭忠等人是否為竹聯幫東堂成員伊並不知道、八十六年十二月甲○○確
    有打電話要伊約鍾耀明在老船長餐廳吃飯，但伊並沒有去等語（見臺灣桃園地方
    法院檢察署八十七年度偵字第一三四二七號卷第二百零二頁背面至第二百零四頁
    正面）；並於該案地方法院八十七年十二月十六日審理時供稱：在調查站所述之
    內容有關竹聯幫東堂之事是調查員自己寫的，並非伊所述，且當時受甲○○所託
    ，有邀鍾耀明至老船長餐廳吃飯，至於為何事伊不知道，因伊也沒去等語（見臺
    灣桃園地方法院八十七年訴字第一二六五號卷第三十七頁、第三十八頁）。且其
    於本案原審時證稱：「（問：你在調查站所言實在否？）都實在，但在問及竹聯
    幫東堂堂口問題的後面答是他們問的問題，我只有答我與甲○○是同學關係；我
    是兼差相關工作，於是他們自問自答」、「（問：你本來就知竹聯幫東堂堂口在
    翔泰公司？）我不知。我在調查局沒有這樣答，是他們自問自答地」、「（問：
    你知乙○○等四人是竹聯幫東堂之成員？）不知道」等語（見原審卷第六十九頁
    背面至第七十頁正面）。足見公訴人所指之證人張基福前後供述歧異，更於原審
    時明確否認該供詞之任意性，公訴人又未就其該供詞確係出於自由意志指出證明
    之方法，其之該供詞顯有瑕疵可指。且公訴人指為本件共犯之張基福（即認張基
    福亦為竹聯幫東堂成員），經臺灣桃園地方法院八十七年度訴字第一二六五號案
    件判決無罪，再經臺灣高等法院以八十九年上訴字第三八八一號上訴駁回確定在
    案，均認張基福、林苑強、方惟琮、李春霖、梁旭忠等人均非竹聯幫東堂成員，
    亦經本院調閱該卷核閱無訛。是亦難僅憑張基福有瑕疵之供述，遽認被告乙○○
    、丙○○、丁○○、甲○○有參與犯罪組織之犯行。
  (三)另臺灣桃園地方法院審理本案共犯李春霖等人時，曾向內政部警政署刑事警察局
    查詢有關「竹聯幫東堂」成立時間、經過、演變、活動地區及範圍、從事流氓活
    動狀況、幕後主使者及成員等情；經函覆稱：「竹聯幫東堂」係竹聯幫早期成立
    之分支，而桃園縣警察局曾於八十四年間破獲竹聯幫東堂堂口，其堂主為張大偉
    ，業經提報流氓移送審理，並經法院裁定交付感訓處分確定在案，嗣內政部警政
    署於八十五年十二月十三日至八十六年二月十二日辦理犯罪組織解散及脫離登記
    作業期間，自承屬竹聯幫分支或成員而辦理解散者，計二十個分支組織，宣布脫
    離者，計四百九十九人，其中屬竹聯幫東堂者，計二十五人」等語，有內政部警
    政署刑事警察局八十八年八月十二日八八刑檢第七六四九七號函及所附台北市政
    府警察局中山分局、桃園縣警察局不良幫派組合基本資料表可憑。依該函及所附
    資料顯示，「竹聯幫東堂」成員並無被告乙○○、丙○○、丁○○、甲○○等人
    在內，且竹聯幫東堂於八十四年間被查獲後，目前已無堂口，且未發現東堂成員
    有不法活動（見臺灣桃園地方法院八十七年訴字第一二六五號卷一第一百三十四
    頁至第一百五十五頁）等情，經本院調閱臺灣桃園地方法院八十七年度訴字第一
    二六五號案卷核閱無訛。又經本院前審函詢台北市政府警察局關於被告乙○○、
    丙○○、丁○○、甲○○是否為該局列管「竹聯幫東堂」犯罪組織之成員之結果
    ，為：「查乙○○等人現雖尚非本局列管之不良幫派組合成員，並不代表林某未
    涉及黑幫組織，其是否涉組不良幫派組合請依事證認定之」，有台北市政府警察
    局復函在卷（見本院八十八年上重訴字第一三七號卷第二十二頁至第二十三頁）
    。再被告等人除乙○○曾加入「竹聯幫東堂」並前已自首外，其餘三人並未加入
    「竹聯幫東堂」等情，亦經證人戊○○在本院結證屬實。從而翔泰公司是否係「
    竹聯幫東堂」堂口之所在，即非無疑。公訴人徒憑翔泰公司所在之處，原為竹聯
    幫東堂前堂主張大偉所設之東府航空貨運承攬公司所在地，即推論被告等人有參
    與犯罪組織；皆與前揭資料不符，自難採憑。
  (四)又證人即瀚捷公司原負責人鄺榮華於臺灣桃園地方法院審理前揭八十七年度訴字
    第一二六五號案件時結證稱：伊從八十四年十月間起擔任瀚捷公司之總經理，但
    現已離職，伊早在八十四年十月以前就認識姜順成，因伊曾在他經營之台速公司
    擔任業務經理，而在瀚捷公司期間曾與姜順成經營之順雲公司有過幾次生意往來
    ，因伊公司有經營快遞，而姜順成他們沒有，所以曾託伊公司快遞運送處理，且
    伊曾向姜順成借錢，因此才會有瀚捷公司開立之支票由姜順成提示之情形；另伊
    公司每月要按出貨量每公斤兩元至四元不等之工作費給翔泰公司，因伊不想直接
    交給他們，遂透過姜順成，當時是伊主動找姜順成，因他們二家公司有業務往來
    ，伊每月便簽發公司之支票面額十幾萬元至數萬元不等，託交給姜順成轉交翔泰
    公司用以支付工作費，伊不知道乙○○、丙○○、丁○○、甲○○等人在翔泰公
    司成立竹聯幫東堂堂口，也不認識李春霖、林苑強、方惟琮、張基福及梁旭忠等
    人，更不清楚他們有無時常在翔泰公司出入；況且在該期間姜順成不曾出言恐嚇
    或以暴力行為要伊支付工作費，至姜順成其人係一名單純之公司負責人，伊認為
    他應該沒有參加不良幫派，只是有認識一些道上的朋友而已等語。及證人即瀚捷
    公司報關員鍾耀明指稱：伊沒有在翔泰公司任職過，只是有時候翔泰公司會委託
    伊辦理報關業務，事後會給伊一些報酬，至被告等人僅曾向伊抱怨為何客戶有跑
    到瀚捷公司，伊記得是甲○○及張基福等語（見臺灣桃園地方法院八十七年度訴
    字第一二六五號卷一第一百二十九頁正面至第一百三十二頁正面、同案卷二第四
    頁正面至第五頁正面）。則公訴人指被告等之犯罪組織「致致機場內數家報關行
    ，不得不從，每月需繳交數十萬元至百餘萬元不等之保護費，其中部分保護費係
    透過姜順成收取」一節，係以卷附之瀚捷公司轉帳傳票及支票影本等間接證據為
    憑，與前開證人等證詞不符，難認有據。
  (五)至公訴人指被告等於八十六年十二月中旬某日，至機場內之永儲貨物集散站內將
    瀚捷公司派駐在該處之員工一人強押至「保捷航空貨運承攬股份有限公司」部分
    ；經原審傳訊公訴人所指之瀚捷公司該員工即證人孫本鑫證稱：「（問：你在八
   十六年十二月十七日晚上及十二月十八日那天是否曾被曾被壓著或恐嚇？）沒有
    」（見原審卷第六十六頁正面）、「˙˙˙˙去那邊與乙○○、丙○○、張、丁○○、甲○○喝酒聊天」（見原審卷第六十六頁背面）、「（問：乙○○他們喝
    酒時有無要你要你帶話給別人叫別人小心？）都沒有」等語（見原審卷第六十七
    頁正面）。核與本院調閱臺灣桃園桃園地方法院八十七年度訴字第一二六五號被
    告李春霖等違反組織犯罪防制條例等案件卷宗，證人孫本鑫於該案審理時證稱：
    八十六年十二月十七日晚上當時伊時伊記得只看到李春霖，至於其他人是誰伊不
    清楚，後來伊自己開車去保捷公司，當時伊已下已下班，在保捷公司時伊與李春
    霖閒聊，公司還有其他人，伊沒仔細看，當時保捷公司人員並員並無強押伊過去
    ，也沒有出言恐嚇或要伊傳話給瀚捷公司主要成員等語（見臺灣桃園地方法院法
    院八十七年度訴字第一二六五號卷一第六十八頁、台灣高等法院八十九年上訴字
    第三八八一號卷第一百零四頁）；大致相符。且公訴人所指之本件共犯李春霖等
    所涉違反組織犯罪防制條例等案件，經臺灣桃園地方法院八十七年度訴字第一二
    六五號案件判決無罪，再經臺灣高等法院以八十九年上訴字第三八八一號上訴駁
    回確定在案，亦經本院調閱該卷核閱無誤。則公訴意旨稱被告甲○○率林苑強、
    方惟琮、李春霖、梁旭忠等人，強押孫本鑫之妨礙自由犯行部分，依前開事證，
    尚難為不利於被告等之認定；公訴人就此就此部分事實復未提出其他積極證據以
    實其說，自無從認定被告等涉有此部分犯行。
  (六)而扣案之空彈殼四十七顆及記事簿一本，依搜索及扣押筆錄所載係於臺灣桃園地
    方地方法院八十七年度訴字第一二六五號案件之被告方惟琮住處搜出，並非在翔
    泰公司內查內查獲。此外，並未有其他證據證明此證物與被告等之犯行有關，亦
    難憑以證明被告乙○○等四人有何參與犯與犯罪組織及妨害自由情事。
四、綜上所述，公訴人所舉之證據尚無法切確證明被告等之犯行，本院復查無其他積
    極證據足資證明被告等人確有公訴人所指之犯行。揆諸前開法律規定及判例意旨
    ，及罪疑惟輕法則，自屬不能證明被告等犯罪。原審失察，遽採秘密證人Ｂ１至
    Ｂ７，與張基福於八十七年九月二十三日調查時之證言；及以瀚捷公司轉帳傳票
    、支票影本，空彈殼四十七顆、記事簿一本，而予論罪科刑，顯有未合。被告等
    上訴意旨否認犯罪，為有理由，應予撤銷改判，並諭知被告等均無罪之判決。
據上論斷，應依刑事訴訟法第三百六十九條第一項前段、第三百六十四條、第三百零
一條第一項前段，判決如主文。
本案經檢察官翟光軍到庭執行職務。
中      華      民      國    九十三    年      三      月     十九     日
                                    審判長法官  吳  鴻  章
                                          法官  黃  永  祥
                                          法官  林  德  盛
右正本證明與原本無異。
如不服本判決，應於判決送達後十日內向本院提出上訴狀。其未述理由者，並應於提出
提出上訴狀後十日內向本院補提理由狀(須附繕本)。
                                        書記官  劉  夢  蕾
中      華      民      國    九十三    年      三      月     十九     日
